ACORDAO-COMPLETO-2485412

ACÓRDÃO 16503/2021 ATA 34/2021 - SEGUNDA CÂMARA

VISTOS, relatados e discutidos estes autos de tomada de contas especial instaurada pelo Ministério do Turismo em razão da não comprovação da regular aplicação dos recursos repassados pela União por meio do convênio 01217/2010 (Siafi 742121) , que tinha por objeto a realização do evento intitulado "São Pedro",
ACORDAM os Ministros do Tribunal de Contas da União, reunidos em sessão da Segunda Câmara, ante as razões expostas pelo Relator, em:
9.1. considerar Djaci Farias Brasileiro revel, para todos os efeitos, dando-se prosseguimento ao processo, nos termos do art. 12, § 3º, da Lei 8.443/1992;
9.2. com fundamento nos arts. 1º, inciso I, 16, inciso III, alíneas "b" e "c", e 19, da Lei 8.443/1992, julgar irregulares as contas de Djaci Farias Brasileiro, condenando-o ao pagamento do débito discriminado a seguir, atualizado monetariamente e acrescido dos juros de mora devidos, calculado desde a data de ocorrência indicada até sua efetiva quitação, na forma da legislação vigente, fixando o prazo de 15 (quinze) dias, a contar do recebimento da notificação, para que seja comprovado, perante este Tribunal, o recolhimento da quantia ao Tesouro Nacional, nos termos do art. 23, inciso III, alínea "a", da referida Lei, c/c o art. 214, inciso III, alínea "a", do Regimento Interno do TCU:
	Data de ocorrência
	Valor histórico (R$) 
	Tipo da parcela

	9/12/2010
	11.400,00
	Débito

	30/12/2010
	109,60
	Crédito

9.3. com fundamento no art. 57 da Lei 8.443/1992, aplicar a Djaci Farias Brasileiro multa no valor de R$ 5.000,00 (cinco mil) , atualizado monetariamente desde a data do presente acórdão até a do efetivo recolhimento, se for pago após o vencimento, na forma da legislação vigente, fixando o prazo de 15 (quinze) dias, a contar do recebimento da notificação, para que seja comprovado, perante este Tribunal, o recolhimento da quantia ao Tesouro Nacional, nos termos do art. 23, inciso III, alínea "a", da referida Lei, c/c o art. 214, inciso III, alínea "a", do Regimento Interno do TCU;
9.4. com fundamento no art. 26 da Lei 8.443/1992, autorizar, se requerido, o pagamento da importância devida em até 36 (trinta e seis) parcelas mensais e consecutivas, fixando o prazo de 15 (quinze) dias, a contar do recebimento da notificação, para que seja comprovado, perante este Tribunal, o recolhimento da primeira parcela, e de 30 (trinta) dias, a contar da parcela anterior, para que seja comprovado o recolhimento das demais parcelas, devendo incidir sobre cada valor mensal os devidos acréscimos legais, na forma prevista na legislação vigente, além de alertar que a falta de comprovação do recolhimento de qualquer parcela importará no vencimento antecipado do saldo devedor, nos termos do art. 217 do Regimento Interno do TCU;
9.5. com fundamento no art. 28 da Lei 8.443/1992, autorizar, desde logo, a cobrança judicial das dívidas, caso não atendida a notificação;
9.6. com fundamento no art. 16, § 3º, da Lei 8.443/1992, c/c art. 209, § 7º, do Regimento Interno do TCU, remeter cópia deste acórdão à Procuradoria da República na Paraíba, para adoção das medidas que entender cabíveis;
9.7. dar ciência deste acórdão ao Ministério do Turismo e ao responsável.

Tomada de contas especial instaurada pelo Ministério do Turismo em razão de não comprovação da regular aplicação dos recursos repassados por meio de convênio para a realização de evento festivo.

Segunda Câmara

Ministério do Turismo; Município de Itaporanga/PB.

3. Responsável: Djaci Farias Brasileiro (XXX.677.864-XX).

13.1. Ministros presentes: Augusto Nardes (na Presidência), Aroldo Cedraz, Raimundo Carreiro e Bruno Dantas (Relator).
13.2. Ministros-Substitutos presentes: Marcos Bemquerer Costa e André Luís de Carvalho.

ACORDAO-COMPLETO-2529621

Acórdão de Relação 1293/2022 - Segunda Câmara

Acórdão de Relação

BRUNO DANTAS

Por registrar as principais ocorrências no andamento dos autos até o momento, resumindo os fundamentos das peças acostadas, adoto como relatório, com os ajustes necessários, a instrução da secretaria responsável pela análise do processo (peça 91) , que contou com a anuência do corpo diretivo da unidade (peças 92 e 93) :
"INTRODUÇÃO
1. Cuidam os autos de tomada de contas especial instaurada por Ministério do Turismo, em desfavor de Djaci Farias Brasileiro (CPF: XXX.677.864-XX) , em razão de não comprovação da regular aplicação dos recursos repassados pela União realizadas por meio do Convênio 01217/2010, registro Siafi 742121, (peça 6) firmado entre o Ministério do Turismo e município de Itaporanga - PB, e que tinha por objeto o instrumento descrito como 'São Pedro. '.
HISTÓRICO
2. Em 25/7/2017, com fundamento na IN/TCU 71/2012, alterada pela IN/TCU 76/2016 e DN/TCU 155/2016, o dirigente da instituição Ministério do Turismo autorizou a instauração da tomada de contas especial (peça 59) . O processo foi registrado no sistema e-TCE com o número 1887/2018.
3. O Convênio 01217/2010, registro Siafi 742121, foi firmado no valor de R$ 209.000,00, sendo R$ 200.000,00 à conta do concedente e R$ 9.000,00 referentes à contrapartida do convenente. Teve vigência de 25/6/2010 a 21/1/2011, com prazo para apresentação da prestação de contas em 22/2/2012. Os repasses efetivos da União totalizaram R$ 200.000,00 (peça 9) .
4. A prestação de contas e complementações enviadas foram analisadas por meio dos documentos constantes nas peças 29, 33, 44 e 51.
5. O fundamento para a instauração da Tomada de Contas Especial, conforme consignado na matriz de responsabilização elaborada pelo tomador de contas, foi a constatação da seguinte irregularidade: 
'Não comprovação da boa e regular aplicação dos recursos recebidos da União, por meio do convênio  SICONV nº 742121/2010 celebrado entre o Ministério do Turismo e a Prefeitura Municipal de Itaporanga/PB.'
6. O responsável arrolado na fase interna foi devidamente comunicado e, diante da ausência de justificativas suficientes para elidir a irregularidade e da não devolução dos recursos, instaurou-se a tomada de contas especial.
7. No relatório (peça 69) , o tomador de contas concluiu que o prejuízo importaria no valor original de R$ 199.890,40, imputando-se a responsabilidade a Djaci Farias Brasileiro, Prefeito, no período de 1/1/2009 a 31/12/2012, na condição de gestor dos recursos. 
8. Em 24/11/2019, a Controladoria-Geral da União emitiu o relatório de auditoria (peça 71) , em concordância com o relatório do tomador de contas. O certificado de auditoria e o parecer do dirigente do órgão de controle interno concluíram pela irregularidade das presentes contas (peças 72 e 73) .
9. Em 24/1/2020, o ministro responsável pela área atestou haver tomado conhecimento das conclusões contidas no relatório e certificado de auditoria, bem como do parecer conclusivo do dirigente do órgão de controle interno, manifestando-se pela irregularidade das contas, e determinou o encaminhamento do processo ao Tribunal de Contas da União (peça 74) .
10. Na instrução inicial (peça 77) , analisando-se os documentos nos autos, concluiu-se pela necessidade de realização de citação para as seguintes irregularidades: 
10.1. Irregularidade 1: não comprovação da execução física do objeto do convênio.
10.1.1. Evidências da irregularidade: documentos técnicos presentes nas peças 2, 51 e 52.
10.1.2. Normas infringidas: Art. 70, parágrafo único, da Constituição Federal de 1988; art. 93, do Decreto-lei 200, de 25 de fevereiro de 1967; art. 50, §3º, da Portaria Interministerial 127/2008, e Termo do Convênio.
10.2. Débitos relacionados ao responsável Djaci Farias Brasileiro (CPF: XXX.677.864-XX) :
	Data de ocorrência
	Valor histórico (R$) 
	Identificador da parcela

	9/12/2010
	13.300,91
	D1

	30/12/2010
	109,60
	C1

10.2.1. Cofre credor: Tesouro Nacional.
10.2.2. Responsável: Djaci Farias Brasileiro (CPF: XXX.677.864-XX) .
10.2.2.1. Conduta: na parcela D1 - não comprovar a execução da integralidade dos itens previstos no plano de trabalho do convênio (Locação de Banheiros químicos, palco, som e gerador) .
10.2.2.2. Nexo de causalidade: A não apresentação de documentos que comprovassem a execução física dos itens previstos no plano de trabalho resultou na presunção de dano ao erário.
10.2.2.3. Culpabilidade: não há excludentes de ilicitude, de culpabilidade e de punibilidade; é razoável supor que o responsável tinha consciência da ilicitude de sua conduta; era exigível conduta diversa da praticada, qual seja, comprovar por meio de documentos a efetiva execução de todos os itens previstos no plano de trabalho. 
11. Encaminhamento: citação.
11.1. Irregularidade 2: ausência de comprovação de que as empresas que não detinham direitos de exclusividade, contratadas irregularmente por inexigibilidade, pagaram o cachê de bandas ou cantores que realizaram o evento.
11.1.1. Evidências da irregularidade: documentos técnicos presentes nas peças 6, 16, 17, 18, 19, 21, 22, 24, 26, 28, 44, 51 e 52.
11.1.2. Normas infringidas: Art. 70, parágrafo único, da Constituição Federal de 1988; art. 93, do Decreto-lei 200, de 25 de fevereiro de 1967; art. 50, §3º, da Portaria Interministerial 127/2008, Acórdão 96/2008-TCU-Plenário, Acórdão 1435/2017-TCU-Plenário e Termo do Convênio, alíneas oo e pp do item II, da cláusula terceira.
11.2. Débitos relacionados ao responsável Djaci Farias Brasileiro (CPF: XXX.677.864-XX) :
	Data de ocorrência
	Valor histórico (R$) 
	Identificador da parcela

	30/12/2010
	109,60
	C1

	9/12/2010
	167.266,12
	D2

11.2.1. Cofre credor: Tesouro Nacional.
11.2.2. Responsável: Djaci Farias Brasileiro (CPF: XXX.677.864-XX) .
11.2.2.1. Conduta: na parcela D2 - não apresentar notas fiscais e recibos (ou outros documentos equivalentes) emitidos em nome das bandas e cantores e assinados por seus representantes legais ou pelos seus empresários exclusivos, sendo essa representação ou exclusividade registrada em cartório.
11.2.2.2. Nexo de causalidade: A não apresentação de notas fiscais e recibos (ou outros documentos equivalentes) emitidos em nome das bandas e cantores e assinados por seus representantes legais ou pelos seus empresários exclusivos impediu comprovação do nexo causal entre os recursos federais transferidos e os pagamentos efetuados, visto que não se provou que os valores pagos ao intermediário contratado efetivamente foi repassado as banda e artistas que realizaram shows, resultando em presunção de prejuízo ao erário.
11.2.2.3. Culpabilidade: não há excludentes de ilicitude, de culpabilidade e de punibilidade; é razoável supor que o responsável tinha consciência da ilicitude de sua conduta; era exigível conduta diversa da praticada, qual seja, assegurar que as bandas e cantores que se apresentaram no evento efetivamente receberam o valor dos pagamentos especificados no plano de trabalho. 
12. Encaminhamento: citação.
12.1. Irregularidade 3: não comprovação da execução física e/ou financeira do objeto do convênio.
12.1.1. Evidências da irregularidade: documentos técnicos presentes nas peças 16, 17, 18, 19, 20, 21, 22, 24, 25 e 26.
12.1.2. Normas infringidas: Art. 37, caput, c/c o art. 70, parágrafo único, da Constituição Federal de 1988; art. 93, do Decreto-lei 200, de 25 de fevereiro de 1967; art. 50, §3º, da Portaria Interministerial 127/2008, e Termo do Convênio  .
12.2. Débitos relacionados ao responsável Djaci Farias Brasileiro (CPF: XXX.677.864-XX) :
	Data de ocorrência
	Valor histórico (R$) 
	Identificador da parcela

	9/12/2010
	200.000,00
	D3

	30/12/2010
	109,60
	C2

12.2.1. Cofre credor: Tesouro Nacional.
12.2.2. Responsável: Djaci Farias Brasileiro (CPF: XXX.677.864-XX) .
12.2.2.1. Conduta: na parcela D3 - não comprovar a execução dos itens previstos no plano de trabalho do convênio e/ou o nexo de causalidade entre os recursos transferidos e as despesas efetuadas.
12.2.2.2. Nexo de causalidade: A não apresentação de documentos que comprovassem a execução física e financeira dos itens previstos no plano de trabalho resultou na presunção de dano ao erário.
12.2.2.3. Culpabilidade: não há excludentes de ilicitude, de culpabilidade e de punibilidade; é razoável supor que o responsável tinha consciência da ilicitude de sua conduta; era exigível conduta diversa da praticada, qual seja, comprovar por meio de documentos a efetiva execução física e financeira de todos os itens previstos no plano de trabalho. 
13. Encaminhamento: citação.
14. Em cumprimento ao pronunciamento da unidade (peça 79) , foram efetuadas citações do responsável, nos moldes adiante:
a)  Djaci Farias Brasileiro - promovida a citação do responsável, conforme delineado adiante:
	Comunicação: Ofício 51981/2020 - Seproc (peça 81) 
Data da Expedição: 28/9/2020
Data da Ciência: 6/10/2020 (peça 85) 
Nome Recebedor: Francisca Maria
Observação: Ofício enviado para o endereço do responsável, conforme pesquisa na base de dados  no sistema da Receita Federal, custodiada pelo TCU .
Prorrogações de prazo:
	Documento
	Nova data limite

	Termo (peça 86) 
	5/11/2020

Fim do prazo para a defesa: 5/11/2020
	
15. Conforme Despacho de Conclusão das Comunicações Processuais (peça 89) , as providências inerentes às comunicações processuais foram concluídas. 
16. Transcorrido o prazo regimental, o responsável Djaci Farias Brasileiro apresentou defesa (peças 87-88) , que será analisada na seção Exame Técnico.
ANÁLISE DOS PRESSUPOSTOS DE PROCEDIBILIDADE DA IN/TCU 71/2012
Avaliação de Viabilidade do Exercício do Contraditório e Ampla Defesa
17. Verifica-se que não houve o transcurso de mais de dez anos desde o fato gerador sem que tenha havido a notificação do responsável pela autoridade administrativa federal competente (art. 6º, inciso II, c/c art. 19 da IN/TCU 71/2012, modificada pela IN/TCU 76/2016) , uma vez que o fato gerador da irregularidade sancionada ocorreu em 9/12/2010, e o responsável foi notificado sobre as irregularidades pela autoridade administrativa competente conforme abaixo:
17.1. Djaci Farias Brasileiro, por meio do edital acostado à peça 54, publicado em 7/7/2017.
Valor de Constituição da TCE. 
18. Verifica-se, ainda, que o valor atualizado do débito apurado (sem juros) em 1/1/2017 é de R$ 572.043,14, portanto superior ao limite mínimo de R$ 100.000,00, na forma estabelecida conforme os arts. 6º, inciso I, e 19 da IN/TCU 71/2012, modificada pela IN/TCU 76/2016. 
OUTROS PROCESSOS/DÉBITOS NOS SISTEMAS DO TCU COM OS MESMOS RESPONSÁVEIS
19. Informa-se que foi encontrado processo no Tribunal com o mesmo responsável:
	Responsável
	Processos

	Djaci Farias Brasileiro
	Processo 006.219/2011-0 [REPR, encerrado, 'Representação - possíveis irregularidades acerca de recursos federais repassados ao Fundo Estadual da Criança e do Adolescente - FUNDESC, acerca do convênio nº 6000.38443.07.4 PETROBRÁS - PETRÓLEO BRASILEIRO S.A. - Procedência: TCE/PB. ']
Processo 024.679/2014-3 [REPR, encerrado, 'possíveis irregularidades acerca de convênio TC/PAC nº 0296/2011 (Siafi 668766) firmado entre o Município de Itaporanga/PB e a Fundação Nacional de Saúde-MS - Solicitante: TCE/PB']
Processo 004.887/2011-5 [REPR, encerrado, 'Representação - possíveis irregularidades acerca de recursos federais repassado ao Município de Itaporanga/PB - Procedência: TCE/PB. ']
Processo 020.460/2016-3 [REPR, encerrado, 'Representação - possíveis irregularidades acerca de recursos federais repassados ao Município de Itaporanga/PB - Procedência: TCE/PB']

20. Informa-se que foi encontrado débito imputável aos responsáveis no banco de débitos existente no sistema e-TCE:
	Responsável
	Débitos inferiores

	Djaci Farias Brasileiro
	2627/2019 (R$ 5.025,00) - Dano inferior ao limite de instauração da TCE cadastrado

21. A tomada de contas especial está, assim, devidamente constituída e em condição de ser instruída.
EXAME TÉCNICO
Da defesa do responsável Djaci Farias Brasileiro
22. O responsável Djaci Farias Brasileiro apresentou defesa (peças 87-88) , que passa a ser analisada em seguida:
Argumento de que ocorreu PRESCRIÇÃO.
23. Conforme a visão do defendente, no presente caso, teria ocorrido a prescrição quinquenal às pretensões sancionatória e ressarcitória a cargo do Tribunal de Contas da União. Para ele, no presente feito, as citações ocorreram mais de 5 anos após os fatos tidos como irregulares, tendo se dado a prescrição. Seguem os principais argumentos trazidos pela defesa sobre a prescrição.
24. A atuação do Tribunal de Contas da União, no exercício da atividade fiscalizadora e sancionadora no âmbito da União Federal, está temporalmente limitada, sujeita ao instituto da prescrição.
25. A prescrição da pretensão do TCU no âmbito de Tomada de Contas Especial é quinquenal, e não decenal, conforme pacificou o Supremo Tribunal Federal e o Superior Tribunal de Justiça diante da ausência de previsão de lapso temporal prescricional ou decadencial na Lei Orgânica do TCU (Lei n°. 8.443/1990) .
26. Tal posicionamento advém sobremaneira da tese fixada pelo STF no julgamento do Recurso Extraordinário n°. 669.069/MG, julgado com repercussão geral, que delimitou a abrangência do art. 37, §5°, da Constituição Federal ao restringir a imprescritibilidade das ações de ressarcimento ao erário aos danos decorrentes de atos de improbidade e ilícitos penais.
27. Assim, a atuação administrativa com vista a apurar eventual dano ao erário e perquirir o seu ressarcimento, como é o procedimento de tomada de contas especial, não se enquadra na hipótese de imprescritibilidade prevista constitucionalmente, estando, portanto, vinculada ao decurso de prazo prescricional para que possa ter validade.
28. Nesse sentido, a jurisprudência da Segunda Turma do STF decidiu pela prescrição da pretensão punitiva do TCU (MS 35512 AgR, Relator (a) : Min. RICARDO LEWANDOWSKI, Segunda Turma, julgado em 04/06/2019, PROCESSO ELETRÔNICO DJe-135 DIVULG 19-06-2019 PUBLIC 21-06-2019) .
29. No mesmo diapasão, a Primeira Turma do Supremo Tribunal Federal entendeu que 'a prescrição da pretensão punitiva do TCU é regulada integralmente pela Lei nº 9.873/1999, seja em razão da interpretação correta e da aplicação direta desta lei, seja por analogia' (MS 32.201/DF, Rel. Min. Roberto Barroso, DJe 07-08-2017) .
30. De igual modo, em recente julgado o Supremo Tribunal Federal (Tema 897) reforçou tal entendimento, conforme assentado no julgamento do Recurso Extraordinário n°. 636.886/AL, no qual se pontuou que não se aplica à instância administrativa da Corte de Contas a imprescritibilidade julgada em sede de ação de improbidade, porquanto o TCU não possui função jurisdicional, apenas julgando a regularidade de prestação de contas.
31. O Superior Tribunal de Justiça também firmou entendimento acerca da prescrição da atuação do TCU com o fim de apurar dano ao erário e atribuir débito ao responsável, ressalvando a via judicial para viabilizar o ressarcimento, especialmente sob o enfoque do ônus probatório a incidir em cada procedimento, vez que na Tomada de Contas Especial o ônus recai sobre o possível responsável, enquanto na ação judicial recai sobre o ente público (REsp 1480350/RS, Rel. Ministro BENEDITO GONÇALVES, PRIMEIRA TURMA, julgado em 05/04/2016, DJe 12/04/2016) .
32. Desta forma, há de se considerar o prazo prescricional de 05 (cinco) anos para a pretensão punitiva da Administração no âmbito do Tribunal de Contas da União, mediante Tomada de Contas Especial, a teor do art. 1° da Lei 9.873/1999, levando-se em conta ainda que o marco interruptivo é apenas a 'notificação ou citação do indiciado ou acusado, inclusive por meio de edital', conforme dispõe o art. 2°, inciso I, do referido diploma.
33. No presente caso, pretende-se a apuração de atos ocorridos em 09/12/2010, sendo que somente em 06/10/2020 o defendente foi citado nesta Tomada de Contas Especial (peça n°. 85) .
34. Assim, haja vista ser o prazo prescricional de 05 (cinco) anos, o termo final para ocorrência da prescrição foi o dia 09/12/2015, praticamente 05 (cinco) anos antes da citação do defendente.
35. O ordenamento jurídico adota o princípio da prescrição como essencial à segurança jurídica das relações em sociedade. Sendo assim, uma garantia fundamental que tem por objetivo impedir a perpetuação aleatória dos conflitos, possibilitando, neste diapasão, tanto a estabilização temporal das relações sociais, como também a racionalização da própria ordem jurídica.
36. É perspicaz ressaltar que se trata de matéria de ordem pública, que pode ser arguida a qualquer tempo, podendo o julgador reconhecer, inclusive, ex-officio.
37. Nesse particular, importa ressaltar que o próprio Corpo Técnico dessa Corte de Contas, reconheceu a prescrição da pretensão punitiva, conforme COMPROVA relatório de análise elaborado pela Secretaria de Controle Externo de Tomada de Contas Especiais da 4º Diretoria (folhas 1.610) , que acompanhou a citação do peticionante. Adicionalmente, não se podem desconhecer as razões invocadas no voto do Ilustre Ministro Vital do Rego, constante nas folhas 1.592 e seguintes.
38. Com efeito, faz-se imprescindível observar que a partir do julgamento do Acórdão 1441/2016-TCU-Plenário, esse TCU uniformizou a jurisprudência acerca da prescrição da pretensão punitiva, subordinando-se ao prazo geral de prescrição indicado no artigo 205 do Código Civil, que é de dez (10) anos, a contar da data da ocorrência da suposta irregularidade, interrompendo-se com a citação, audiência ou oitiva do responsável.
39. Observando-se tal dispositivo sob a perspectiva sistemática do Acórdão paradigma, impõe-se reconhecer que se operacionalizou a prescrição material ínsita à atuação desse TCU, uma vez que as irregularidades apontadas ocorreram na data de 26-11-2008 e a citação válida sobre a matéria (Ofício 30801/2020-TCU/Seproc) , dirigida ao Defendente, foi recebida pelo destinatário em 23-09-2020.
40. Ou seja, passados mais de onze (11) anos, entre a data do fato e da citação, resta inegável a ocorrência da prescrição do direito de punir dessa Corte de Contas.
41. Contrapondo a presente reflexão à realidade processual dos Órgãos de Controle Externo, emerge a plena obrigatoriedade de que o exercício da pretensão executória das condenações impostas pelos Tribunais de Contas ante o cometimento de atos contrários às normas protetivas do Erário também se condicione à observância de limites prescricionais previamente estabelecidos em lei.
42. Assim, a questão principal, in casu, é o reconhecimento de que não há previsão constitucional expressa de imprescritibilidade da pretensão executória de decisão de Tribunais de Contas, mesmo ante o cometimento de atos contrários às normas protetivas do erário público.
43. Desta forma, seguindo as lições da doutrina, preconiza-se pelo reconhecimento da prescrição das ações de ressarcimento de dano ao erário, o que deve se dar, em razão da inexistência de prazo previsto em lei e em obediência à isonomia. Acerca desse tema, é digno de nuance que recentemente o Supremo Tribunal Federal, na análise da repercussão geral do Recurso Extraordinário de nº 636.886, rechaçou a tese da imprescritibilidade do ressarcimento ao erário em títulos oriundos desse TCU.
44. Importa destacar que a decisão foi proferida em sede de Repercussão Geral, com efeito vinculante aplicável a todas as instâncias e todos os níveis, dos três poderes. Conforme já explanado, NO CASO CONCRETO, a última citação válida (Ofício 30801/2020-TCU/Seproc) , dirigida ao peticionante para fins de apresentação de defesa, foi recebida pelo destinatário em 23-09-2020, ou seja, há mais de 11 anos, resultando-se flagrante a incidência da prescrição material da atividade sancionadora desse TCU.
45. Logo, fica claro que, com a Repercussão Geral reconhecida pelo Plenário do STF e a fixação do TEMA 899, a controvérsia em relação à tese da imprescritibilidade mencionada no voto divergente e vencedor do 1. Min. Warton Alencar, não pode prosperar.
46. Isso porque, embora o TEMA 897 do STF tenha reconhecido a imprescritibilidade das ações de ressarcimento ao erário oriundas de ato de improbidade administrativa doloso tipificado na Lei de Improbidade Administrativa, essa imprescritibilidade tem caráter excepcional, sendo necessária a presença de dois requisitos para determiná-la: (i) ja prática de ato de improbidade administrativa conforme a Lei 8.429/92 e (iija presença do dolo como elemento subjetivo, que somente podem ser aferidas pelo Judiciário.
47. O TCU não detém atribuições nem competências constitucionais para declarar a ocorrência de ato doloso de Improbidade Administrativa, visto que esta, nos termos da Lei, é competência exclusiva e indelegável do Poder Judiciário e não do órgão auxiliar do Legislativo, que é o TCU. 
48. Uma vez que o TCU é um órgão que não exerce atividade de natureza jurisdicional, mas sim administrativa, ele não tem a competência de apurar nem culpa, nem dolo provenientes de atos de improbidade administrativa, cujo ressarcimento é a única modalidade considerada imprescritível, conforme fixação dos temas números 666, 897 e 899 da Repercussão Geral fixada pelo e. STF.
49. Não obstante seja oportunizado às partes manifestarem-se no processo, não há garantias do contraditório e da ampla defesa, e reconhecer a imprescritibilidade de ações oriundas destas decisões acaba por ferir o devido processo legal. 
50. Assim sendo, as decisões do TCU não podem atrair a exceção levantada pelo TEMA 897. As ações que visam à reparação de danos ao erário, mas no entanto não são fundadas em atos de improbidade administrativa dolosos, como é o caso das ações fundadas em decisões do TCU, são prescritíveis, como já restou demonstrado nos TEMAS números 666 e 899 da Repercussão Geral do e. do STF.
51. Por tais razões, tendo ocorrido o transcurso do prazo prescricional em momento anterior à citação do defendente na Tomada de Contas Especial, impende-se o arquivamento da TCE ante a ocorrência de prescrição, nos termos do art. 212 do RI/TCU. 
Análise da Defesa 
52. O Supremo Tribunal Federal - STF, no Recurso Extraordinário - RE 636.886, fixou a tese, com repercussão geral reconhecida, de que 'é prescritível a pretensão de ressarcimento ao erário fundada em decisão de Tribunal de Contas' (Tema 899) . Em que pese o questionamento acerca da abrangência da tese ali firmada, no sentido de que se circunscreveria apenas ao processo de execução da condenação imposta pelo TCU (ou seja, inaplicável à pretensão de ressarcimento exercida no processo 'conhecimento' da TCE) , verifica-se que o STF, por meio de decisões prolatadas pelas suas duas turmas, tem decidido de forma reiterada que se aplica o prazo prescricional de 5 anos previsto na Lei 9.873/1999 às pretensões sancionatória e ressarcitória a cargo do Tribunal de Contas da União. 
53. Seja por aplicação direta ou por analogia, a orientação sufragada é no sentido de que o prazo de 5 anos é compatível com a tese de que a ação e a execução prescrevem no mesmo prazo (Súmula 150 do STF) , bem como com o fato de que a Lei 9.873/1999 - que regulamenta o exercício de ação punitiva pela Administração Pública Federal, direta e indireta - regeria integralmente a prescrição no âmbito do TCU. Quanto a este último aspecto, o Ministro Luís Roberto Barroso, no voto exarado no julgamento do MS 32.201, embora tenha advertido que a atuação do TCU, em sua acepção clássica, não se qualifica como exercício do poder de polícia, ressaltou que a Lei 9.873/1999 assumiria vocação regulatória geral da prescrição do exercício da competência sancionadora da Administração Pública, sendo sua disciplina aplicável a qualquer ação punitiva da Administração Pública Federal, exceto àquelas esferas em que exista regulamentação específica. Ademais, em virtude da autonomia científica do Direito Administrativo, não haveria razão plausível para suprimir a omissão da Lei Orgânica do Tribunal de Contas da União, no tocante ao estabelecimento de um prazo prescricional próprio, valendo-se das normas de direito civil, e não das de direito administrativo.
54. Eis algumas ementas que evidenciam o entendimento predominante do STF:
Ementa: AGRAVO REGIMENTAL EM MANDADO DE SEGURANÇA. TOMADA DE CONTAS ESPECIAL. TRIBUNAL DE CONTAS DA UNIÃO. CONDENAÇÃO A RESSARCIMENTO AO ERÁRIO. PRESCRIÇÃO. MARCO INTERRUPTIVO. ART. 2°, II, DA LEI 9.873/1999. ATO INEQUÍVOCO DE APURAÇÃO DO FATO. DISCUSSÃO. DIREITO LÍQUIDO E CERTO. DEMONSTRAÇÃO. INOCORRÊNCIA. SUBSISTÊNCIA DA DECISÃO AGRAVADA. AGRAVO A QUE SE NEGA PROVIMENTO. I - As razões do agravo regimental são inaptas para desconstituir os fundamentos da decisão agravada, que, por isso, se mantêm hígidos. II - Aplicando-se a regulamentação da Lei 9.873/1999 ao caso concreto, observa-se que a pretensão sancionatória do TCU, em relação aos atos praticados pelo impetrante, levando-se em consideração a ocorrência de 5 causas interruptivas da prescrição, não teria sido fulminada pelo decurso do tempo. III - A pretensão do recorrente, fundada na discussão sobre os fatos apontados como marcos interruptivos da prescrição da pretensão punitiva da Administração Pública, refoge aos estreitos limites do mandamus, ante a ausência de liquidez e certeza do direito pleiteado. IV - Agravo regimental a que se nega provimento. MS 36067 ED-AgR. Órgão julgador: Segunda Turma. Relator (a) : Min. RICARDO LEWANDOWSKI. Julgamento: 18/10/2019
Ementa: AGRAVO REGIMENTAL EM RECLAMAÇÃO. TRIBUNAL DE CONTAS DA UNIÃO. TOMADA DE CONTA ESPECIAL. PRESCRIÇÃO DA PRETENSÃO PUNITIVA. RECONHECIDA EM DECISÃO DO SUPREMO TRIBUNAL FEDERAL. PRESCRITIBILIDADE DO RESSARCIMENTO AO ERÁRIO FUNDADA EM DECISÃO DE TRIBUNAL DE CONTAS. AÇÃO DE IMPROBIDADE ADMINISTRATIVA COM PEDIDO DE RESSARCIMENTO JÁ EM CURSO. AGRAVO REGIMENTAL A QUE SE NEGA PROVIMENTO. I - O acórdão do TCU determinou a formação de processo administrativo para avaliarem, efetivamente, a eventual responsabilização do agravado para o ressarcimento do dano ao erário, contrariando, assim, autoridade desta Corte no MS 35.512/DF, uma vez que houve a concessão da segurança para declarar a ocorrência da prescrição da pretensão punitiva do TCU em relação às infrações imputadas a ele, destacando-se que a União poderia perseguir os valores referentes ao ressarcimento dos danos na esfera judicial. II - Agravo regimental a que se nega provimento. (Rcl 39497 AgR. Órgão julgador: Segunda Turma. Relator (a) : Min. RICARDO LEWANDOWSKI. Julgamento: 10/10/2020) 
Ementa: MANDADO DE SEGURANÇA. DIREITO ADMINISTRATIVO. TRIBUNAL DE CONTAS DA UNIÃO. SERVIDOR DA SECRETARIA DE SAÚDE DO ESTADO DO ACRE. FISCALIZAÇÃO OMISSA E DEFICIENTE NA EXECUÇÃO DE DOIS CONVÊNIOS FIRMADOS ENTRE A SECRETARIA ESTADUAL E O MINISTÉRIO DA SAÚDE. APLICAÇÃO DE MULTA. ARTS. 28, II, E 58, II, DA LEI 8.443/1992. ART. 268, II, DO REGIMENTO INTERNO DO TCU. PRESCRIÇÃO DA PRETENSÃO SANCIONATÓRIA. OCORRÊNCIA. APLICAÇÃO DA LEI 9.873/1999. PRECEDENTES DESTE STF. MEDIDA LIMINAR DEFERIDA E RATIFICADA NO EXAME DE MÉRITO. SEGURANÇA CONCEDIDA PARA AFASTAR A MULTA APLICADA. 1. A prescrição da pretensão punitiva do TCU é regulada pela Lei 9.873/1999, descabendo a aplicação do prazo decenal previsto na legislação civil (art. 205 do Código Civil) . Ao revés, incide o prazo quinquenal previsto na Lei 9.873/1999 (MS 32201, Rel. Min. Roberto Barroso, PRIMEIRA TURMA, DJe 7/8/2017; MS 35.512-AgR, Rel. Min. Ricardo Lewandowski, SEGUNDA TURMA, DJe 21/6/2019) . 2. In casu, na linha do parecer apresentado pelo Ministério Público Federal e da decisão liminar de minha lavra, é inequívoca a superação do prazo prescricional quinquenal. Os ilícitos apontados pela Corte de Contas ocorreram em julho de 2006, tendo o processo de auditoria sido instaurado em 9/10/2006. A ordem de citação do responsável para a audiência, por sua vez, ocorreu em 25/6/2007. Entretanto, a decisão condenatória recorrível foi exarada somente em 31/5/2016, data da prolação do Acórdão 3513/2016-TCU-Primeira Câmara. 3. Ex positis, CONCEDO A SEGURANÇA unicamente para afastar a sanção de multa aplicada ao impetrante, nos autos da Tomada de Contas Processo 023.288/2006-0, máxime da ocorrência de prescrição da pretensão punitiva do Tribunal de Contas da União. MS 35940. (Órgão julgador: Primeira Turma. Relator (a) : Min. LUIZ FUX. Julgamento: 16/06/2020) .
56. Essa orientação também foi seguida nas seguintes decisões monocráticas: MS 36.127-MC/DF e MS 35.940-MC/DF, Rel. Min. Luiz Fux; MS 35.294, MS 35.539/DF e MS 35.971-TP/DF, Rel. Min. Marco Aurélio; MS 34.256 MC/DF, MS 36.054-MC e MS 36.067-MC/DF, Rel. Min. Ricardo Lewandowski.
57. O Supremo Tribunal Federal tem se pronunciado no sentido de reconhecer não só a aplicação da prescrição quinquenal com fulcro na interpretação da Lei 9.873/1999, mas também a incidência dos marcos interruptivos do prazo prescricional consignados na referida lei, tantas vezes quanto presentes os suportes fáticos (MS 32201, Relator: Min. Roberto Barroso) . 
58. Entendimento que também foi adotado nas seguintes decisões monocráticas: MS 36.054, MS 34.256-MC, MS 35.512 e MS 36.067-MC, todos de relatoria do Min. Ricardo Lewandowski; MS 35.294, MS 35.539 e MS 35.971-TP, todos de relatoria do Min. Marco Aurélio; MS 32.201, Rel. Min. Roberto Barroso, e MS 36.127-MC e MS 35.940-MC, Min. Luiz Fux.
59. Em relação ao termo inicial da contagem do prazo prescricional, o 'caput' do art. 1º da Lei 9.873/1999 oferece solução que não destoa do modelo adotado pelo TCU no incidente de uniformização de jurisprudência, em que se examinou a prescrição da pretensão punitiva, nos termos do Acórdão 1441/2016-TCU-Plenário (Rel. Min. Benjamin Zymler) , com a adição da particularidade de explicitar o caso de infrações permanentes ou continuadas:
a) Regra geral: 'data da prática do ato'  (o que equivale a 'ocorrência da irregularidade sancionada') ;
b) Regra especial: 'no caso de infração permanente ou continuada, do dia em que tiver cessado'.
60. A Lei 9.873/1999, no art. 2º, estabelece as causas interruptivas da prescrição punitiva, consoante abaixo transcrito, já na redação conferida pela Lei 11.941/2009:
Art. 2º Interrompe-se a prescrição da ação punitiva:
I - pela notificação ou citação do indiciado ou acusado, inclusive por meio de edital;
II - por qualquer ato inequívoco, que importe apuração do fato;
III - pela decisão condenatória recorrível.
IV - por qualquer ato inequívoco que importe em manifestação expressa de tentativa de solução conciliatória no âmbito interno da administração pública federal.
61. O quadro a seguir indica alguns eventos processuais, ocorridos no curso de uma TCE (fase interna e externa) - instaurada em razão de irregularidades na aplicação de recursos da União transferidos a entes subnacionais - que poderiam ser enquadrados nas causas de interrupção da prescrição acima apontadas, sem prejuízo, é claro, de outras ocorrências fáticas elegíveis como marco interruptivo, a depender da forma de proceder de cada entidade ou órgão tomador de contas.
	I - pela notificação ou citação do indiciado ou acusado, inclusive por meio de edital;
	 (i) notificação no âmbito do procedimento administrativo de ressarcimento previamente à instauração da TCE;
 (ii) notificação efetuada pelo órgão tomador de contas acerca da instauração da TCE;
 (iii) citação efetuada pelo TCU.
*Data da ciência da notificação ou citação pelos responsáveis ou de publicação do edital no DOU.

	II - por qualquer ato inequívoco, que importe apuração do fato;
* procedimento que evidencie a apuração dos fatos irregulares, com o objetivo quantificar o dano e identificar possíveis responsáveis.
	 (i) relatório de sindicância ou PAD;
 (ii) relatório de apuração de irregularidades referente ao processo administrativo prévio à instauração da TCE;
 (iii) relatórios de fiscalização, pareceres, despachos, informações e memorandos relacionados à apuração dos fatos irregulares;
 (iv) relatório do tomador de contas;
 (v) relatório do controle interno; 
 (vi) termo de instauração ou designação de instauração da TCE;
 (vii) autuação da TCE no TCU; entre outras causas.
*Há quem inclua nesse grupo diligências que comprovam providências do responsável sobre as irregularidades investigadas.

	III - pela decisão condenatória recorrível.
	 (i) Verifica-se apenas no âmbito do TCU com a data da prolação do acórdão condenatório recorrível.

	IV - por qualquer ato inequívoco que importe em manifestação expressa de tentativa de solução conciliatória no âmbito interno da administração pública federal.
	 (i) pedido de parcelamento;
 (ii) pagamento parcial do débito;
 (iii) qualquer manifestação do responsável que demonstre claramente a sua intenção de recolher o débito.

62. Bem se vê, portanto, que haveria uma multiplicidade de causas de interrupção da prescrição, conforme se depreende do art. 2º da Lei 9.873/1999. Tal exegese encontra respaldo em precedentes do STF, a exemplo do que se decidiu no julgamento do MS 36067 (Rel. Min. Ricardo Lewandowski) , com destaque para trecho do voto em que o Relator reconhece cinco causas de interrupção da prescrição, in verbis:
 (...) Assim, faz-se necessário levar em consideração que, apesar de os fatos objeto da apuração conduzida pela Corte de Contas remontarem aos anos de 1999 e 2000, período no qual o impetrante era Secretário de Saúde municipal, o Tribunal de Contas da União deu prosseguimento à tomada de contas especial por ter constatado a ocorrência de 5 causas interruptivas da prescrição, a saber: a) relatório de auditoria em conjunto realizada pelo Denasus e pela Secretaria Federal de Controle, lavrado em 06/07/2001, sendo este, certamente, um ato inequívoco que importou a apuração do fato (art. 2º, II, da Lei n. 9.873/1999) ; b) instauração de Tomada de Contas Especial pelo FNS, ocorrida em 05/10/2005, sendo este também, certamente, um ato inequívoco que importou a apuração do fato  (art. 2º, II, da Lei n. 9.873/1999) ; c) a autuação da presente Tomada de Contas Especial no âmbito do Tribunal de Contas da União, ocorrida em 12/08/2008, sendo este também, certamente, um ato inequívoco que importou a apuração do fato  (art. 2º, II, da Lei n. 9.873/1999) ; d) o ato que ordenou a citação do responsável, ora impetrante, ocorrida em 12/07/2010 (art. 2º, I, da Lei n. 9.873/1999) ; e e) o exercício do poder punitivo ocorrido em 20/06/2012, data da prolação do Acórdão 1563/2012-TCU-Plenário (art. 2º, III, da Lei n. 9.873/1999) .
63. No caso concreto, portanto, tendo como parâmetro a tese firmada pelo STF, no RE 636.886, no sentido de que ambas as pretensões do TCU (sancionatória e ressarcitória) sujeitam-se ao prazo prescricional de 5 anos previsto na Lei 9.873/1999, considerando, ainda, o sistema prescricional delineado na citada lei, inclusive as causas de suspensão e de interrupção da prescrição:
a) 'Datas das práticas dos atos' (termo inicial para contagem dos prazos prescricionais) : em 9/12/2010 (peça 26, p. 1) ; 
b) Nota Técnica de Análise 403/2012, de 30/4/2012 (peça 29) :.  observou a não comprovação da execução física;
c) Defesa do Responsável (DJACI) , de 21/5/2012 (peça 30) : prova que o responsável foi notificado (da Nota Técnica de Análise 403/2012) até essa data;
d) Nota Técnica de Reanálise 113/2013, de 23/10/2013 (peça 33) :.  observou a não comprovação da execução física;
e) Defesa do Responsável (DJACI) , de 5/12/2013 (peça 30) : prova que o responsável foi notificado (da Nota Técnica de Análise 113/2013) até essa data;
f) Nota Técnica de Análise 690/2013, de 26/12/2013 (peça 44) :.  observou a ausência de contratos de exclusividade para a contratação de intermediários de artistas;
g) Notificação do responsável acerca da Nota Técnica de Análise 690/2013, em 8/1/2014 (peças 45-46) ;
h) Nota Financeira PGTUR 564/2017, de 9/6/2017 (peça 52) :.  observou a ausência de contratos de exclusividade para a contratação de intermediários de artistas, e outras irregularidades;
i) . Relatório do Tomador de Contas Especial (peça 69) , de 16/10/2018: aponta que o motivo para a instauração da presente Tomada de Contas Especial foi a impugnação total das despesas, decorrente das irregularidades na execução física e financeira;
j) Data de autuação da tomada de contas especial pelo TCU: 31/1/2020;
k) Despacho do Secretário da Secex/TCE (peça 79) que determinou as citações, de 22/9/2020.
64. Analisando-se a sequência de eventos processuais enumerados no item anterior, os quais teriam o condão de interromper a prescrição da ação punitiva desta Corte no entender do STF, observa-se que:
a) em relação à irregularidades objeto de citação relativas à execução financeira (irregularidade 3) , apenas tratada 9/6/2017 (12 anos após a ocorrência da irregularidade) transcorreu o prazo prescricional de 5 (cinco) anos entre cada evento processual e o seguinte. Portanto, levando-se em consideração o entendimento do STF, teria ocorrido a prescrição da pretensão sancionatória e ressarcitória a cargo do TCU;
b) em relação à irregularidades objeto de citação relativas à execução física e à cachês de artistas (irregularidades 1 e 2) , não transcorreu o prazo prescricional de 5 (cinco) anos entre cada evento processual e o seguinte. Portanto, levando-se em consideração o entendimento do STF, não teria ocorrido a prescrição da pretensão sancionatória e ressarcitória a cargo do TCU;
65. Contudo, em relação à prescrição do dano ao erário é de se ressaltar que no recente julgamento, pelo STF, do RE 636.886 (tema 899 da repercussão geral) , a decisão do ainda não transitou em julgado e se encontra na fase de apreciação de embargos de declaração opostos pela Advocacia-Geral da União. 
66. Além disso, caso concreto tratado no RE 636.886 (tema 899 da repercussão geral) diz respeito à fase de execução judicial de deliberação do Tribunal de Contas, tanto assim que, para deslindá-lo, foi necessária a aplicação da Lei 6.830/1980, a Lei de Execuções Fiscais, diploma legal evidentemente inaplicável à fase que antecede a formação do título executivo extrajudicial, caracterizada pela atuação do órgão de controle externo até a prolação do acórdão.
67. Considerando que o TCU ainda não se pronunciou sobre os efeitos do julgamento de mérito da referida decisão do STF em relação às pretensões de ressarcimento ao erário veiculadas por meio dos processos de tomada de contas especiais, por cautela, deve-se adotar a orientação da Corte de Contas, na pendência de julgamento do RE 636.886, mesmo reconhecida sua repercussão geral, no sentido de que a matéria ali tratada alcançaria tão somente a fase judicial de cobrança do título extrajudicial, não atingindo os processos de controle externo, mantendo-se  a interpretação adotada pela Corte Suprema, em 2008, no Mandado de Segurança - MS 26.210, oportunidade em que foi fixada tese da imprescritibilidade das ações de ressarcimento ao erário:
'A suspensão pelo STF das demandas nas quais esteja em questão a prescritibilidade da pretensão de ressarcimento ao erário com base em decisão de tribunal de contas (RE 636.886/STF) alcança tão somente a fase judicial de cobrança do título extrajudicial, não atingindo os processos de controle externo em trâmite. Até julgamento definitivo em contrário pelo STF, permanece o entendimento do TCU acerca da imprescritibilidade das pretensões de ressarcimento decorrentes de tomadas de contas especiais.' (Acórdão 1267/2019-TCU-Plenário, Relator: Min. AROLDO CEDRAZ) 
'55. A suspensão pelo STF das demandas nas quais esteja em questão a prescritibilidade da pretensão de ressarcimento ao erário com base em decisão de tribunal de contas (RE 636.886/STF) alcança tão somente a fase judicial de cobrança do título extrajudicial, não atingindo os processos de controle externo em trâmite. Até julgamento definitivo em contrário pelo STF, permanecem imprescritíveis as pretensões de ressarcimento decorrentes de tomadas de contas especiais.' (Acórdão 7930/2018-TCU-Segunda Câmara, Relatora: Min. ANA ARRAES) .
68. Desse modo, no entendimento do TCU, não ocorreu a prescrição ressarcitória. 
69. Por outro lado, especificamente no que tange à prescrição da pretensão punitiva, verifica-se que o Acórdão 1441/2016-TCU-Plenário, Relator Ministro Benjamin Zymler, que uniformizou a jurisprudência acerca dessa questão, subordinou tal prescrição ao prazo prescricional geral indicado no art. 205, do Código Civil, que é de dez anos, contado da data de ocorrência da irregularidade sancionada, nos termos do art. 189, do Código Civil, sendo este prazo interrompido pelo ato que ordenar a citação, a audiência ou a oitiva do responsável. 
70. No caso em exame, não ocorreu a prescrição, uma vez que a irregularidade sancionada ocorreu em 9/12/2010, e o ato de ordenação da citação ocorreu em 22/9/2020.
71. Portanto, diferente do entendimento esposado pelos responsáveis, não se configurou-se a prescrição quanto à competência ressarcitória deste Tribunal, nem ocorreu a prescrição quanto à competência sancionatória deste Tribunal.
72. 
24.	
25.	
26.	
27.	
28.	
29.	
30.	
31.	
32.	
33.	
34.	
35.	
36.	
37.	
38.	
39.	
40.	
41.	
42.	
43.	
44.	
45.	
46.	
47.	
48.	
49.	
50.	
51.	
52.	
53.	
54.	
55.	
56.	
57.	
58.	
59.	
60.	
61.	
62.	
63.	
64.	
65.	
66.	
67.	
68.	
69.	
 Desse modo, essas alegações devem ser rejeitadas.
Da comprovação integral da execução física dos itens previstos no plano de trabalho do convênio
73. Conforme o alegante, não subsistem os motivos que levaram à conclusão de que o defendente não teria comprovado a execução dos itens apontados, vez que há nestes autos elementos suficientes à constatação de que o Convênio foi executado em estrita observância ao respectivo plano de trabalho.
74. Em primeiro lugar, quanto à ocorrência da locação de palco, as fotografias constantes da peça n°. 60 dão conta da ocorrência dos shows musicais nos dias 25, 26 e 27 de junho de 2010, cuja realização, a rigor, não é contestada na instrução. 
75. Considerando que a realização do evento em si não é controversa, não é crível que se presuma, por um lado, a existência das atrações musicais, e por outro se descarte que houve a montagem do palco, inerente a este tipo de show.
76.  A constatação de que o palco foi montado, contudo, ultrapassa a questão lógica. Nas imagens insertas na peça n°. 60, identifica-se claramente a montagem do palco utilizado pelas bandas que se apresentaram nos 3 (três) dias de evento. 
77. Ademais, consta dos autos a declaração da empresa contratada no sentido de que houve a regular montagem do palco (peça n°. 41) , subsidiada pela respectiva nota fiscal (peça n°. 17) . No referido documento, atestou-se que o palco foi devidamente instalado no local da festa. 
78. Os mesmos documentos permitem concluir, inclusive com destaque específico nas aludidas fotografias, a montagem do gerador e do equipamento de som, igualmente indispensável à efetiva realização de eventos desta natureza, cuja ocorrência, repita-se, não se contesta. 
79. Em relação à locação dos banheiros, também na peça n°. 60 há registro fotográfico da sua montagem, sendo ainda que a empresa então contratada atestou que 'os 10 (dez) banheiros químicos, apontados no item 8, estavam localizados nas ruas adjacentes, ou seja, visando atenuar o odor que sempre é externado nesses locais'. Além dos elementos materiais que apontam a montagem regular dos banheiros químicos, há de se observar que, de fato, não é viável a realização de um evento público da dimensão da festa em questão sem fornecimento à população de banheiros, o que desafiaria a própria concretização e sucesso do evento cultural, mormente quanto ao aspecto sanitário. 
80. A propósito da comprovação de contratação de toda a estrutura física do evento, contemplando os itens palco, sonorização, gerador e banheiros, as autoridades públicas locais, não integrantes do Poder Executivo, atestaram a ocorrência do evento cultural nos 3 (três) dias previstos. 
81. Na peça n°. 31, consta declaração do então Comandante do 13º Batalhão da Polícia Militar, atestando o evento. No mesmo sentido é a declaração prestada pela Delegacia de Polícia Civil local. 
82. A matéria jornalística que cobriu o evento cultural, juntada na peça n°. 60, na qual inclusive se veicula fotografias das atrações e da estrutura física da festa local, reforça a conclusão de que não apenas o evento ocorreu nos 3 (três) dias previstos, mas também que contou com a integralidade dos itens previstos, mormente quanto à presença da estrutura imprescindível à consecução dos shows e do atendimento à população, como é o caso de banheiros químicos.
83. Registre-se ainda que, no dia 27 de junho de 2010, último dia do evento cultural então realizado, houve mudança na localidade dos shows, em decorrência de precipitação pluviométrica verificada para o local em que se deram as atrações musicais nos dois dias anteriores, tendo sido transferida toda a estrutura física do evento. 
84. Tal fato é comprovado pela declaração juntada à peça n°. 39 firmada pela representante da entidade proprietária do local, bem como pelas fotografias constantes à peça n°. 60, pelas quais se verifica a mesma estrutura de palco e de som para o dia 27/06/2010 e para os antecessores. Face a tais evidências documentais, caracteriza-se ainda mais o antagonismo da instrução técnica ao aduzir que não houve comprovação de execução física dos itens estruturais do evento. 
85. Ora, as provas se prestam a comprovar a existência de todos os shows, como se não se prestam a comprovar a presença de todos os itens estruturais indispensáveis à realização dos concertos e ao funcionamento do evento?
86. Eminentes Ministros, não se pode dissociar-se da realidade na análise de cumprimento físico dos itens previstos para o evento cultural, invocando-se desnecessário rigor formal na comprovação documental de fatos notórios, facilmente extraídos dos elementos de convicção carreados aos autos. 
87. Isto posto, sendo evidentes nos autos os elementos comprobatórios da integral execução de todos os itens previstos no plano de trabalho do Convênio, não prospera a alegação de que o defendente deixou de comprovar a execução física do objeto, sendo de rigor o julgamento pela regularidade das contas do defendente.
Análise da Defesa 
88. A alegação não deve ser acolhida.
89. Inicialmente, deve-se relatar que, conforme parecer de peça 51, no caso dos itens palco, gerador e som, a glosa se deu para apenas uma diária, em razão dos shows do dia 27/6/2010 terem sido realizados no Clube Campestre (local diverso do previsto no plano de trabalho) e não ter se se demonstrado por fotos ou outros documentos que esses itens foram locados para uso no clube.  
90. Já o item banheiro químico foi glosado integralmente, pelo mesmo motivo acima mencionado, e porque as fotos apresentadas desse item (peça 60, p. 18-19) não apresentam informações visuais que permitam afirmar que essas imagens se referem à data e ao local do evento.
91. O alegante se funda em três argumentações para provar que os itens gerador, palco, som e banheiros químicos ocorreram:
a) Que se comprovou a realização dos shows, logo os itens glosados estão provados, porque o evento não ocorreria sem esses itens;
b) Que há fotografias e matéria jornalística que provam a execução desses itens no evento;
c) Que há declarações de autoridades locais confirmando a realização dos eventos, inclusive nessas declarações constou a execução dos itens glosados.
92. Quanto o argumento de que se 'comprovou a realização dos shows, logo os itens glosados estão provados, porque o evento não ocorreria sem esses itens', deve-se relatar que é possível que o evento tenha ocorrido e que não se tenha locado gerador, palco, som e banheiros químicos. Por exemplo, pode ter ocorrido show sem uso de gerador locado (com energia elétrica fornecida por companhia de energia) ou gerador do clube campestre, com som pertencente à prefeitura ou ao clube campestre, em local que já tivesse banheiros, e em local que já tivesse palco (como o clube campestre, como indica a foto de peça 60, p. 10) . Por esse motivo, fazia-se necessário a comprovação desses itens por intermédio de fotos e outros documentos. Desse modo, esse argumento é improcedente.
93. A matéria jornalística de peça 60, p. 1-2, não traz elementos que indiquem especificamente a realização dos itens glosados, pois trata de comentar a realização do evento de forma global.
94. Já quanto às fotos:
a)  As fotos de peça 60, p. 3-10 e 13-15, mostram um palco e artistas, mas tratam dos dias 25 e 26/6/2010; contudo, não houve impugnação desse item para essas datas;
b)  As fotos de peça 60, p. 11-12, mostram um palco e artistas, e tratam do dia 27/6/2010; no entanto, conforme mencionado acima, essa parte do evento foi realizada em clube cedido à prefeitura, e essas imagens não permitem comprovar que o palco usado no dia 27 seria o mesmo dos dias anteriores;
c)  As fotos de peça 60, p. 16-19, apresentam gerador e banheiros químicos, mas não apresentam informações visuais que permitam afirmar que essas imagens se referem à data e ao local do evento.
95. Também não deve ser acolhido o argumento de que há declarações de autoridades. 
96. Essas declarações não falam especificamente dos itens glosados, mas apenas do evento como um todo.
97. Ademais, essas declarações se configuram como declaração de terceiros, não tendo validade, por si só, como prova. 
98. A jurisprudência desta Corte é no sentido de que declarações de terceiros, isoladamente, não são suficientes para comprovar que recursos públicos transferidos por meio de convênio foram regularmente aplicados na consecução do objeto pactuado.
99. Segundo entendimento já pacificado do TCU, essas declarações possuem baixa força probatória, atestando tão-somente a existência da declaração, mas não o fato declarado. Por isso, é dever do interessado demonstrar a veracidade do alegado, principalmente quando não apresentados os documentos capazes de estabelecer nexo de causalidade entre o desembolso dos recursos recebidos e os comprovantes de despesas apresentados (Acórdão 6942/2015-TCU-Primeira Câmara, 6.723/2015-TCU-1ª Câmara, 7.580/2015-TCU-1ª Câmara, 8.938/2015-TCU-2ª Câmara, 512/2016-TCU-2ª Câmara, entre outros) .
Da comprovação de pagamento aos representantes dos artistas
100. Conforme o defendente, a comprovação do efetivo pagamento ao representante dos artistas é manifesta nos autos, havendo nexo causal entre os recursos do convênio e o pagamento aos grupos musicais.
101. De início, cumpre registrar que a contratação dos artistas se deu de forma regular, mediante empresa detentora dos direitos de exclusividade de representação de todas as bandas contratadas, conforme as cartas de exclusividade e contratos de cessão de direitos artísticos constantes da peça n°. 48.
102. Nos mencionados documentos, nos quais se verifica o registro em cartório, há expressa outorga de poderes para a empresa Asa Produções e Eventos, contratada pela municipalidade, para assinar o contrato, 'receber e dar quitação'.
103. Nesse diapasão, confira-se que o Acórdão 1435/2017-TCU-Plenário, citado pela instrução e inclusive proferido muitos anos após o Convênio em análise, elucida que o julgamento pela irregularidade das contas somente pode se dar, em casos como este, se 'houver indícios de inexecução do evento objeto do convênio', ou 'não for possível comprovar o nexo de causalidade, ou seja, que os pagamentos tenham sido recebidos pelo artista ou por seu representante devidamente habilitado'.
104. No caso dos autos, a empresa intermediária e também representante dos artistas, detentora dos direitos de representação exclusiva, recebeu da municipalidade o valor pactuado, conforme atesta a nota fiscal juntada à peça n°. 17.
105. De igual forma, na autorização de pagamento constante da peça n°. 21, há expressa menção de que os recursos pagos à empresa Asa Produções e Eventos foram 'oriundos do Convênio PMI/MINISTÉRIO DO TURISMO/SÃO PEDRO N° 742121/2010', com a respectiva parcela de contrapartida do Município. O mesmo registro foi realizado no recibo emitido pela empresa, como se observa da peça n°. 22.
106. Outrossim, no extrato bancário juntado na peça n°. 25 se verifica objetivamente a transferência do valor de R$ 171.304,00, pertinente ao pagamento feito à representante dos artistas com a parcela de participação dos recursos advindos do Convênio em comento. A diferença foi devidamente paga, conforme acima apontado, com contrapartida do Município, o que é registrado pela peça n°. 24.
107. Confira-se que a própria instrução reconheceu que 'houve a ordem do responsável (peça 21) ao gerente do Banco do Brasil para transferir os recursos depositados na conta específica ao intermediário contratado, constando dos autos recibo firmado por esse último (peça 22) '.
108. Desta feita, há nos autos documentos suficientes para comprovar que os recursos do Convênio foram utilizados para pagar os artistas, por intermédio de empresa intermediária devidamente habilitada para receber e dar quitação em nome dos artistas, estando presentes no caso em tela o necessário nexo causal entre os recursos do Convênio e o pagamento ao intermediário das bandas.
109. Não se aplica aos autos, portanto, o apontado Voto do Ministro Marcus Bemquerer em relação ao voto condutor do Acórdão 4299/2014-TCU-Segunda Câmara, porquanto, diferentemente do aludido julgado, no presente caso as informações constantes do processo indicam que a empresa contratada era representante das bandas e artistas, inclusive para fins de recebimento dos valores.
110. Face a tais fundamentos, comprovada a boa execução financeira dos recursos do Convênio, impende-se o julgamento pela regularidade das contas do ora defendente.
Análise da Defesa 
111. Ao contrário do alegado pelo responsável, a inexigibilidade de licitação ocorrida não foi regular e não seguiu a legislação e jurisprudência vigente à época.
112. Sobre o tema, cabe relatar que, em relação à contratação de bandas para a realização de shows por meio de inexigibilidade de licitação, o Acórdão 96/2008-TCU-Plenário, Sessão de 30/1/2008, prolatado em feito relatado pelo Exmo. Ministro Benjamim Zymler, determinou ao Ministério do Turismo, dentre outras, a obrigatoriedade de adoção de algumas providências a serem tomadas pela Convenente na execução de Convênio com recursos federais, as quais deveriam ser comprovadas quando da prestação de contas, sob pena de glosa dos valores envolvidos:
'9.5.1. quando da contratação de artistas consagrados, enquadrados na hipótese de inexigibilidade prevista no inciso III do art. 25 da Lei nº 8.666/1992, por meio de intermediários ou representantes:
9.5.1.1. deve ser apresentada cópia do contrato de exclusividade dos artistas com o empresário contratado, registrado em cartório. Deve ser ressaltado que o contrato de exclusividade difere da autorização que confere exclusividade apenas para os dias correspondentes à apresentação dos artistas e que é restrita à localidade do evento;
9.5.1.2. o contrato deve ser publicado no Diário Oficial da União, no prazo de cinco dias, previsto no art. 26 da Lei de Licitações e Contratos Administrativos, sob pena de glosa dos valores envolvidos.'
113. Posteriormente, a jurisprudência dessa Corte de Contas sobre o tema evoluiu, e no Acórdão 1435/2017-TCU-Plenário, Sessão de 5/7/2017, proferido em processo de Consulta relatado pelo Exmo. Ministro Vital do Rêgo (com Voto de Revisor do Exmo. Ministro Augusto Sherman) , o TCU respondeu ao Ministério do Turismo o seguinte:
'9.2.1. a apresentação apenas de autorização/atesto/carta de exclusividade que confere exclusividade ao empresário do artista somente para o (s) dia (s) correspondente (s) à apresentação deste, sendo ainda restrita à localidade do evento, não atende aos pressupostos do art. 25, inciso III, da Lei 8.666/1993, representando impropriedade na execução do convênio;
9.2.2. do mesmo modo, contrariam o sobredito dispositivo legal as situações de contrato de exclusividade - entre o artista/banda e o empresário - apresentado sem registro em cartório, bem como de não apresentação, pelo convenente, do próprio contrato de exclusividade;
9.2.3. tais situações, no entanto, podem não ensejar, por si sós, o julgamento pela irregularidade das contas tampouco a condenação em débito do (s) responsável (is) , a partir das circunstâncias inerentes a cada caso concreto, uma vez que a existência de dano aos cofres públicos, a ser comprovada mediante instauração da devida tomada de contas especial, tende a se evidenciar em cada caso, entre outras questões, quando:
9.2.3.1. houver indícios de inexecução do evento objeto do convênio; ou
9.2.3.2. não for possível comprovar o nexo de causalidade, ou seja, que os pagamentos tenham sido recebidos pelo artista ou por seu representante devidamente habilitado, seja detentor de contrato de exclusividade, portador de instrumento de procuração ou carta de exclusividade, devidamente registrados em cartório.'
114. Desse julgado, extrai-se o entendimento de que o pressuposto é que a inexigibilidade se aplica somente a artista ou banda e não a produtora de eventos e, portanto:
a)  A contratação de artistas, via intermediário, por inexigibilidade de licitação, baseada em exclusividade, deve ser feita mediante a apresentação de Contrato de Exclusividade; 
b) Não são contratos de exclusividade considerados legalmente válidos para fins de contratação de intermediários de artistas por inexigibilidade, a serem pagos com recursos federais, os documentos: i. restritos ao dia do evento; ii. restritos à localidade do evento; iii. não registrados em cartório;  
c) A não apresentação do contrato de exclusividade pela entidade convenente, ou a apresentação de contrato não considerado válido, configura burla ao art. 25, inciso III, da Lei 8.666/1993;
d) Em caso de ocorrência no disposto na alínea 'c' (contratação indevida de intermediário de artistas por inexigibilidade) , para se considerar que há uma segunda irregularidade, de não comprovação da boa e regular utilização de recursos, causadora de danos ao Erário, deverá se verificar a ocorrência de uma dessas duas situações: i. inexecução física; ou ii. ausência de comprovação de nexo causal entre os recursos do convênio e pagamentos aos artistas (entenda-se como nexo causal, o pagamento ao artista, ao representante legal da banda, ou ao intermediário exclusivo legalmente constituído) .
115. No caso em comento, o responsável alega que os pagamentos realizados provam o nexo causal financeiro, visto que se pagou valores a empresa intermediária que possuía direitos de exclusividade de representação de todas as bandas contratadas, conforme as cartas de exclusividade e contratos de cessão de direitos artísticos constantes da peça n°. 48. Para ele, nos mencionados documentos, nos quais se verifica o registro em cartório, há expressa outorga de poderes para a empresa Asa Produções e Eventos, contratada pela municipalidade, para assinar o contrato, 'receber e dar quitação'.
116. Ocorre que, as referidas cartas de exclusividade e contratos de cessão de direitos artísticos (peça 48) , ao contrário do alegado pelo defendente, não são registradas em cartório, tendo apenas reconhecimento de firma das assinaturas por cartório. Ademais, as cartas de exclusividade têm restrições relativas a data, a local ou a evento específico. Note-se que o próprio termo de convênio previa expressamente que o contrato de exclusividade difere da autorização apenas para a data do evento (Cláusula Terceira, inciso II, alínea 'oo' - peça 6, p. 7) . Sendo assim, esses documentos não possuem capacidade de comprovar a exclusividade da empresa intermediária em relação aos artistas. 
117. Por conseguinte, não se provou que os pagamentos realizados à empresa Alexandre Silva Aureliano - Asa Produções & Eventos foram repassados aos artistas, restando não comprovado o nexo causal financeiro.
118. Desse modo, essas alegações não devem ser acolhidas. 
DOS REQUERIMENTOS  
119. Ante o exposto, requer-se o acolhimento das alegações de defesa para reconhecer a ocorrência de prescrição da Tomada de Contas Especial em relação ao defendente, determinando-se o arquivamento dos autos nos termos do art. 212 do RI/TCU. 
120. Subsidiariamente, caso não seja reconhecida a prescrição, requerse o acolhimento das alegações de defesa para julgar regulares as contas de Djaci Farias Brasileiro, afastando a responsabilização e o débito imputado.
Análise dos Requerimentos 
121. Os pedidos não devem ser acolhidos.
122. Nas análises acima, verificou-se que não se deu a prescrição e que os argumentos quanto ao mérito não são suficientes para elidir a irregularidade.
Conclusão sobre o exame das defesas
123. Sendo assim, essas alegações de defesa devem ser rejeitadas, mantendo-se as irregularidades, e persiste como débito do responsável o valor da citação. 
124. Desse modo, tendo em vista as constatações consignadas na instrução de peça 77 e nas linhas anteriores desta peça instrutiva (inclusive no parágrafo 10) , que indicam a ocorrência de irregularidades causadoras de danos ao erário, e não havendo nos autos elementos que possam atestar a boa-fé, devem as contas do responsável serem julgadas irregulares, sendo ele condenado ao débito descrito no item 77  supra, com fulcro nos termos dos artigos 1º, inciso I, 16, inciso III, alínea 'c', e 19, caput, da Lei nº 8.443/1992.
Prescrição da Pretensão Punitiva
123. Vale ressaltar que a pretensão punitiva do TCU, conforme Acórdão 1441/2016-TCU-Plenário, Relator Min. Benjamin Zymler, que uniformizou a jurisprudência acerca dessa questão, subordina-se ao prazo geral de prescrição indicado no art. 205 do Código Civil, que é de dez anos, contado da data de ocorrência da irregularidade sancionada, nos termos do art. 189 do Código Civil, sendo este prazo interrompido pelo ato que ordenar a citação, a audiência ou a oitiva do responsável.
124. No caso em exame, não ocorreu a prescrição, uma vez que a irregularidade sancionada ocorreu em 9/12/2010, e o ato de ordenação da citação ocorreu em 22/9/2020.
CONCLUSÃO
125. Em face da análise promovida na seção 'Exame Técnico', propõe-se rejeitar as alegações de defesa de Djaci Farias Brasileiro, uma vez que não foram suficientes para sanar as irregularidades a ele atribuídas e nem afastar o débito apurado. Ademais, inexistem nos autos elementos que demonstrem a boa-fé do responsável ou a ocorrência de outras excludentes de culpabilidade.
126. Verifica-se também que não houve a prescrição da pretensão punitiva, conforme análise já realizada.
127. Tendo em vista que não constam dos autos elementos que permitam reconhecer a boa-fé do responsável, sugere-se que as suas contas sejam julgadas irregulares, nos termos do art. 202, § 6º, do Regimento Interno do TCU, com a imputação do débito atualizado monetariamente e acrescido de juros de mora, nos termos do art. 202, § 1º do Regimento Interno do TCU, descontado o valor eventualmente recolhido, com a aplicação da multa prevista no art. 57 da Lei 8.443/1992.
128. Por fim, como não houve elementos que pudessem modificar o entendimento acerca das irregularidades em apuração, mantém-se a matriz de responsabilização presente na peça 76.
PROPOSTA DE ENCAMINHAMENTO
129. Diante do exposto, submetemos os autos à consideração superior, propondo ao Tribunal:
a) rejeitar as alegações de defesa apresentadas pelo responsável Djaci Farias Brasileiro (CPF: XXX.677.864-XX) ; 
b) julgar irregulares, nos termos dos arts. 1º, inciso I, 16, inciso III, alíneas b e c, da Lei 8.443/1992, c/c os arts. 19 e 23, inciso III, da mesma Lei, as contas do responsável Djaci Farias Brasileiro (CPF: XXX.677.864-XX) , condenando-o ao pagamento das importâncias a seguir especificadas, atualizadas monetariamente e acrescidas dos juros de mora, calculadas a partir das datas discriminadas até a data da efetiva quitação do débito, fixando-lhe o prazo de quinze dias, para que comprove, perante o Tribunal, o recolhimento das referidas quantias aos cofres do Tesouro Nacional, nos termos do art. 23, inciso III, alínea 'a', da citada lei, c/c o art. 214, inciso III, alínea 'a', do Regimento Interno do TCU.  
1.1. Débitos relacionados ao responsável Djaci Farias Brasileiro (CPF: XXX.677.864-XX) :
	Data de ocorrência
	Valor histórico (R$) 
	Tipo da parcela

	9/12/2010
	13.300,91
	Débito

	30/12/2010
	109,60
	Crédito

	9/12/2010
	167.266,12
	Débito

	9/12/2010
	200.000,00
	Débito

	30/12/2010
	109,60
	Crédito

Valor atualizado do débito (com juros) em 3/5/2021: R$ 774.540,35.
c) aplicar ao responsável Djaci Farias Brasileiro (CPF: XXX.677.864-XX) , a multa prevista no art. 57 da Lei 8.443/1992 c/c o art. 267 do Regimento Interno do TCU, fixando-lhe o prazo de quinze dias, a contar da notificação, para que comprove, perante o Tribunal (art. 214, III, alínea 'a', do Regimento Interno do TCU) , o recolhimento da dívida aos cofres do Tesouro Nacional, atualizada monetariamente desde a data do acórdão que vier a ser proferido por este Tribunal até a data do efetivo recolhimento, se paga após o vencimento, na forma da legislação em vigor;
d) autorizar, desde logo, a cobrança judicial das dívidas, caso não atendida a notificação, na forma do disposto no art. 28, inciso II, da Lei 8.443/1992;
e) autorizar também, desde logo, se requerido, com fundamento no art. 26, da Lei 8.443, de 1992, c/c o art. 217, §§ 1º e 2º do Regimento Interno do TCU, o parcelamento da (s) dívida (s) em até 36 parcelas, incidindo, sobre cada parcela, corrigida monetariamente, os correspondentes acréscimos legais, fixando-lhe o prazo de quinze dias, a contar do recebimento da notificação, para comprovar, perante o Tribunal, o recolhimento da primeira parcela, e de trinta dias, a contar da parcela anterior, para comprovar os recolhimentos das demais parcelas, devendo incidir, sobre cada valor mensal, atualizado monetariamente, os juros de mora devidos, no caso do débito, na forma prevista na legislação em vigor, alertando o responsável de que a falta de comprovação do recolhimento de qualquer parcela importará o vencimento antecipado do saldo devedor, nos termos do § 2º do art. 217 do Regimento Interno deste Tribunal; 
f) enviar cópia do Acórdão a ser prolatado à Procuradoria da República no Estado da PB, nos termos do § 3º do art. 16 da Lei 8.443/1992, c/c o § 7º do art. 209 do Regimento Interno do TCU, para adoção das medidas cabíveis; e
g) enviar cópia do Acórdão que vier a ser proferido ao Ministério do Turismo e ao responsável, para ciência;
h) informar à Procuradoria da República no Estado da PB, ao Ministério do Turismo e ao responsável que a presente deliberação, acompanhada do Relatório e do Voto que a fundamenta, está disponível para a consulta no endereço www.tcu.gov.br/acordaos, além de esclarecer que, caso requerido, o TCU poderá fornecer sem custos as correspondentes cópias, de forma impressa; e
i) informar à Procuradoria da República no Estado da PB que, nos termos do parágrafo único do art. 62 da Resolução TCU 259/2014, os procuradores e membros do Ministério Público credenciados nesta Corte podem acessar os presentes autos de forma eletrônica e automática, ressalvados apenas os casos de eventuais peças classificadas como sigilosas, as quais requerem solicitação formal.
2.	Por seu turno, o Ministério Público junto ao TCU apresentou, em síntese, parecer nos seguintes termos (peça 94) :
"No essencial, concordamos com a análise e a proposta de encaminhamento uníssona lançada às peças 91 a 93, o que não nos impede de sugerir pequenos ajustes.
Considerando que não houve o acolhimento das alegações de defesa e que o item "b" da proposta de encaminhamento não guarda relação com o ofício por meio do qual o TCU informou a necessidade de produção de justificativa (peça 81) , nossa primeira proposta de ajuste é para que a tabela de débito do referido item "b" passe a ter a composição do ofício de citação:
	Data de ocorrência
	Valor histórico (R$) 
	Tipo da parcela

	9/12/2010
	13.301,44
	Débito

	9/12/2010
	168.708,13
	Débito

	30/12/2010
	109,60
	Crédito

Quanto à prescrição da pretensão punitiva, com o advento do RE 636.886 (Tema 899 da repercussão geral) , estamos consolidando nosso entendimento de que a regra a ser observada pela TCU quando se discute a prescrição da pretensão punitiva é a Lei 9.873/1999, cabendo reproduzirmos as datas constantes no processo que o auditor da derradeira instrução utilizou para indicar a não prescrição em face da aludida norma:
a) "Datas das práticas dos atos" (termo inicial para contagem dos prazos prescricionais) : em 9/12/2010 (peça 26, p. 1) ; 
b) Nota Técnica de Análise 403/2012, de 30/4/2012 (peça 29) :	 observou a não comprovação da execução física;
c) Defesa do Responsável (DJACI) , de 21/5/2012 (peça 30) : prova que o responsável foi notificado (da Nota Técnica de Análise 403/2012) até essa data;
d) Nota Técnica de Reanálise 113/2013, de 23/10/2013 (peça 33) :	 observou a não comprovação da execução física;
e) Defesa do Responsável (DJACI) , de 5/12/2013 (peça 30) : prova que o responsável foi notificado (da Nota Técnica de Análise 113/2013) até essa data;
f) Nota Técnica de Análise 690/2013, de 26/12/2013 (peça 44) :	 observou a ausência de contratos de exclusividade para a contratação de intermediários de artistas;
g) Notificação do responsável acerca da Nota Técnica de Análise 690/2013, em 8/1/2014 (peças 45-46) ;
h) Nota Financeira PGTUR 564/2017, de 9/6/2017 (peça 52) :	 observou a ausência de contratos de exclusividade para a contratação de intermediários de artistas, e outras irregularidades;
i) Relatório do Tomador de Contas Especial (peça 69) , de 16/10/2018: aponta que o motivo para a instauração da presente Tomada de Contas Especial foi a impugnação total das despesas, decorrente das irregularidades na execução física e financeira;
j) Data de autuação da tomada de contas especial pelo TCU: 31/1/2020;
k) Despacho do Secretário da Secex/TCE (peça 79) que determinou as citações, de 22/9/2020.
No tocante à terceira irregularidade (contratação, por inexigibilidade de licitação, de empresas que não detinham direitos de exclusividade das atrações artísticas que se apresentaram no evento) , tratada como se tivesse sido objeto de citação em vez de audiência, o auditor instrutor aduz que houve prescrição por ter sido trata nos autos pela primeira vez em 9/6/2017 pela nota financeira. Na verdade, em 26/12/2013, a Nota Técnica de Análise 690/2013 (peça 44) reprova a contratação por inexigibilidade e  que houve a contratação de empresa intermediária dos serviços.
Dito isso, concluímos que a avaliação da terceira irregularidade não está comprometida pela prescrição, tampouco as razões de justificativa de peça 88 afastam a irregularidade discutida, o que sugere que o TCU rejeite as razões de justificativa e aplique também multa com fundamento no art. 58 da Lei 8.443/1992."
		É o relatório.

8.1. Rodrigo de Sá Queiroga (16.625/OAB-DF) e outros, representando Djaci Farias Brasileiro.

Procurador Marinus Eduardo De Vries Marsico.

TOMADA DE CONTAS ESPECIAL. CONVÊNIO. MINISTÉRIO DO TURISMO. EVENTO JUNINO. NÃO COMPROVAÇÃO DA EXECUÇÃO DE ITENS DE SUPORTE AO EVENTO. NÃO APRESENTAÇÃO DOS CONTRATOS DE EXCLUSIVIDADE. AUSÊNCIA DE NEXO DE CAUSALIDADE ENTRE OS PAGAMENTOS RELATIVOS ÀS APRESENTAÇÕES ARTÍSTICAS E OS RECURSOS REPASSADOS PELO CONVÊNIO. CITAÇÃO. ACOLHIMENTO PARCIAL DAS ALEGAÇÕES DE DEFESA. IRREGULARIDADE DAS CONTAS. DÉBITO PARCIAL. MULTA.

TOMADA DE CONTAS ESPECIAL (TCE)

Secretaria de Controle Externo de Tomada de Contas Especial (SecexTCE).

Trata-se de tomada de contas especial instaurada pelo Ministério do Turismo (MTur) em desfavor de Djaci Farias Brasileiro, ex-prefeito de Itaporanga/PB, em razão da não comprovação da regular aplicação dos recursos repassados pela União por meio do Convênio 01217/2010 (Siafi 742121) , que tinha por objeto a realização do evento intitulado "São Pedro".
O convênio foi firmado no valor de R$ 209.000,00, sendo R$ 200.000,00 à conta do órgão concedente e R$ 9.000,00 referentes à contrapartida da entidade convenente. Os recursos federais foram liberados por meio das ordens bancárias 10OB801753 e 10OB801754, cada uma no valor de R$ 100.000,00, creditadas na conta específica do convênio em 9/12/2010 (peça 25) .
Na fase interna da TCE, em razão de irregularidades na execução física e financeira do objeto do convênio, o órgão concedente concluiu pela impugnação total das despesas, com abatimento do saldo de convênio devolvido, no valor de R$ 109,60 (peça 24, p. 1) . O Controle Interno anuiu a esse posicionamento.
No âmbito do TCU, o responsável foi regularmente citado em razão das seguintes irregularidades: i) não comprovação da execução física relativa à locação de banheiros químicos, palco, som e gerador; ii) ausência de contratos de exclusividade entre os artistas e a empresa contratada por inexigibilidade de licitação; iii) não apresentação de notas fiscais, recibos ou outros documentos equivalentes emitidos em nome dos artistas ou de seus empresários exclusivos. 
As alegações de defesa foram apresentadas (peças 87-88) e devidamente analisadas pela Secex-TCU (peça 91) . O encaminhamento proposto pela unidade instrutora, com pequenos ajustes oferecidos pelo MPTCU, foi no sentido de julgar irregulares as contas do responsável, imputando-lhe débito e multa.
Discordo, em parte, das propostas apresentadas pelas razões que se seguem.
Vale ressaltar que, para a realização do objeto conveniado, o Município de Itaporanga/PB realizou as seguintes contratações: i) empresa Madson Produções, para a locação de palco, som, gerador e banheiros químicos durante os dias 25, 26 e 27/6/2010, no valor de R$ 34.200,00, mediante licitação na modalidade convite (peça 28, p. 4) ; ii) Asa Produções e Eventos (Alexandre Silva Aureliano - ME) , para as apresentações artísticas do evento, no valor de R$ 174.800,00, mediante inexigibilidade de licitação (peça 28, p. 3) .
No que concerne à contratação por inexigibilidade de licitação da empresa Asa Produções e Eventos, a Secex-TCE apresenta a seguinte análise:
"116. Ocorre que, as referidas cartas de exclusividade e contratos de cessão de direitos artísticos (peça 48) , ao contrário do alegado pelo defendente, não são registradas em cartório, tendo apenas reconhecimento de firma das assinaturas por cartório. Ademais, as cartas de exclusividade têm restrições relativas a data, a local ou a evento específico. Note-se que o próprio termo de convênio previa expressamente que o contrato de exclusividade difere da autorização apenas para a data do evento (Cláusula Terceira, inciso II, alínea 'oo' - peça 6, p. 7) . Sendo assim, esses documentos não possuem capacidade de comprovar a exclusividade da empresa intermediária em relação aos artistas.
117. Por conseguinte, não se provou que os pagamentos realizados à empresa Alexandre Silva Aureliano - Asa Produções & Eventos foram repassados aos artistas, restando não comprovado o nexo causal financeiro." 
Com efeito, nos termos do Acórdão 1435/2017-TCU-Plenário, a despeito de a ausência do contrato de exclusividade representar grave impropriedade na execução convenial, ela, por si só, não enseja a condenação em débito, cabendo, para isso, apurar a efetiva realização da apresentação contratada e, mais importante, o nexo de causalidade entre os recursos federais repassados ao convênio e o seu concreto recebimento pelo artista ou por seu representante devidamente habilitado.
Todavia, esta Corte de Contas tem ponderado que, somente em 4/10/2010, com a publicação da Portaria MTur 73/2010, adentrou no mundo jurídico a exigência quanto ao efetivo recebimento do cachê pelos artistas ou por seus representantes exclusivos, a serem apresentados pelo convenente na prestação de contas. Referido dispositivo foi inserido no § 2º do art. 17 da Portaria MTur 153/2009. (ex vi do Acórdão 12192/2021-TCU-Primeira Câmara) . 
Antes disso, não seria razoável exigir a apresentação de comprovantes assinados pelos artistas ou seus representantes legais diretos, visto que não era exigência prevista nos termos de convênios ou normativos da época, sendo regra a demonstração do pagamento apenas por meio da empresa intermediadora.
É o que ocorre no caso em exame. No Convênio 01217/2010, assinado em 25/6/2010, não havia qualquer cláusula acerca da apresentação dos recibos dos cachês na prestação de contas. Além disso, não havia normativos vigentes que contemplassem tais exigências.
Desse modo, entendo que, inexistindo controvérsia em relação à execução dos shows, pode ser admitida, especificamente no que tange ao pagamento referente às apresentações artísticas, a composição do nexo de causalidade com os seguintes documentos constantes dos autos: 
i) plano de trabalho (peça 2) ; 
ii) processo de inexigibilidade de licitação para a contratação da empresa Asa Produções e Eventos (Alexandre Silva Aureliano - ME) , para a prestação de serviços artísticos (peça 28, p. 3) ; 
iii) nota fiscal 113, com descrição dos shows, nome e data do evento (peça 17, p. 2) ; 
iv) ofício de autorização para transferência dos recursos para a empresa Asa Produções e Eventos (peça 21) ;
v) recibo emitido pela empresa contratada Asa Produções e Eventos (peça 22) ;
vi) extrato bancário da conta específica do convênio (peças 25 e 26) .
Por outro lado, embora haja elementos para elidir o débito relativo às apresentações artísticas, remanesce a ilegalidade da contratação por inexigibilidade de licitação, em razão da ausência dos contratos de exclusividade, o que considero suficiente para macular as presentes contas.
Em relação às glosas decorrentes das irregularidades na execução física do convênio, acompanho as conclusões uníssonas dos pareceres precedentes no que se refere aos itens palco, gerador e som.
O plano de trabalho aprovado (peça 2) previa a realização dos shows em praça pública, localizada à avenida Getúlio Vargas, no Município de Itaporanga/PB, nos dias 25, 26 e 27/6/2010. Todavia, o local do evento foi modificado no último dia, para ser realizado no Campestre Esporte Clube, onde se apresentaram as bandas Circuito Musical e Labaredas. 
Embora esta alteração do plano de trabalho não caracterize desvio de finalidade na consecução do objeto conveniado, sobreleva a necessidade de o gestor comprovar a execução física do que foi contratado. Conforme consignado na análise da unidade instrutora, não restou comprovado que os itens locados foram de fato transferidos para o clube.
Em relação à locação de banheiros nos dias 25 e 26/6/2010, acolho as razões de justificativas apresentadas pelo gestor, por entender que, sem os cuidados sanitários, seria inviável a realização de um evento em praça pública, com a estimativa de público de 30 mil pessoas. Mas, em relação ao dia 27/6/2010, a locação de banheiros, assim como os demais itens de suporte ao evento, deveriam estar demonstrada nos autos.  
Sublinho que, na declaração apresentada pela empresa Madson Produções (peça 41, p.1) , há apenas a informação de que os itens palco, gerador e som foram locados e instalados na Avenida Getúlio Vargas e os banheiros químicos foram instalados nas ruas adjacentes. Sem comprovação de que tais itens tenham sido também utilizados no terceiro dia de evento, entendo que os valores relativos ao contrato com a empresa Madson Produções devem ser glosados de forma proporcional, perfazendo o débito de R$ 11.400,00 (R$ 34.200,00/3) .
Por fim, acerca da prescrição da pretensão ressarcitória desta Corte, no que se refere à aplicação do RE 636.886/AL (tema 899 da repercussão geral) ao presente caso, limito-me a registrar o que restou consignado pelo próprio relator, Ministro Alexandre de Moraes, por ocasião do julgamento dos embargos de declaração (destaques acrescidos) :
"Os argumentos acima elencados conduzem à conclusão no sentido de que a pretensão executória de título executivo proveniente de decisão do TCU da qual resulte imputação de débito ou multa é prescritível; e, portanto, a ela se aplica o prazo prescricional da Lei de Execução Fiscal.
Nenhuma consideração houve acerca do prazo para constituição do título executivo, até porque esse não era o objeto da questão cuja repercussão geral foi reconhecida no Tema 899, que ficou adstrito, como sobejamente já apontado, à fase posterior à formação do título.
Reitere-se: Após a conclusão da tomada de contas, com a apuração do débito imputado ao jurisdicionado, a decisão do TCU formalizada em acórdão terá eficácia de título executivo e será executada conforme o rito previsto na Lei de Execução Fiscal (Lei 6.830/1980) , por enquadrar-se no conceito de dívida ativa não tributária da União, conforme estatui o art. 39, § 2º, da Lei 4.320/1964."
Ou seja, não procede a alegação, visto que a própria Suprema Corte deixou claro que o RE 636.886/AL não se aplica aos processos de controle externo.
Feitas essas considerações, diante da ausência de indícios de que o responsável tenha agido de maneira diligente ou adotado quaisquer medidas para resguardar o erário, reputo não ser possível reconhecer sua boa-fé, o que autoriza o imediato julgamento definitivo de mérito de suas contas, nos termos do art. 202, § 6º, do Regimento Interno do TCU. 
Nesse cenário, exsurge o dever de julgar irregulares as contas do responsável, imputando-lhe débito e aplicando-lhe multa, com amparo nos arts. 19 e 57 da Lei Orgânica do TCU.
Ante o exposto, voto por que o Tribunal adote o Acórdão que ora submeto à deliberação deste Colegiado.
TCU, Sala das Sessões, em 28 de setembro de 2021.
Ministro BRUNO DANTAS 
Relator